臺灣高等法院刑事判決
109年度上訴字第1412號
上  訴  人  
即  被  告  蔡文賢


                    （現於法務部○○○○○○○○○○○執行中）    
上列上訴人因違反毒品危害防制條例案件，不服臺灣新北地方法
院108年度審訴字第2092號，中華民國109年1月10日第一審判決
（起訴案號：臺灣新北地方檢察署108年度毒偵字第3081號、第3
158號、108年度偵字第30884號），提起上訴，本院判決如下：
    主  文
原判決關於蔡文賢民國一百零八年五月十三日施用第一級毒品部
分暨定應執行刑部分，均撤銷。
蔡文賢施用第一級毒品，累犯，處有期徒刑柒月，扣案之海洛因
壹包（驗餘淨重零點零捌捌伍公克）沒收銷燬。
其他上訴駁回。
蔡文賢第二項撤銷改判所處有期徒刑，與前項上訴駁回部分所處
有期徒刑，應執行有期徒刑壹年肆月。
    事  實
一、蔡文賢前於民國88年間因施用毒品案件，經臺灣板橋地方法
    院（現更名為臺灣新北地方法院，下稱新北地院）以88年度
    毒聲字第8224號裁定送觀察、勒戒後，認無繼續施用毒品之
    傾向，於89年1月14日釋放出所，並經臺灣板橋地方法院檢
    察署（現更名為臺灣新北地方檢察署，下稱新北地檢署）檢
    察官以88年度毒偵字第3485號為不起訴處分確定；復於前開
    觀察、勒戒執行完畢釋放後5年內之89年間，因施用毒品案
    件，經新北地院以89年度毒聲字第1295號裁定送觀察、勒戒
    後，認無繼續施用毒品之傾向而出所，並經新北地檢署檢察
    官以89年度毒偵字第45、768、1396號為不起訴處分確定。
    其明知海洛因、甲基安非他命分別係屬毒品危害防制條例第
    2條第2項第1、2款所規定之第一、二級毒品，不得持有及施
    用，竟先後為下列行為：
　㈠基於施用第一、二級毒品之犯意，於民國107年12月14日晚上
    某時，在新北市○○區○○路0段00巷0號4樓住處，以將海洛因
    及甲基安非他命均置入玻璃球內以火燒烤產生煙霧再吸食煙
    霧之方式（起訴書略載為於107年12月15日0時55分許為警採
    尿起回溯26小時、96小時內某時，在不詳地點，以不詳方式
    ），同時施用海洛因及甲基安非他命1次。嗣經警於同年12
    月15日凌晨0時55分許徵得其同意採集尿液，送驗結果呈嗎
    啡、可待因、甲基安非他命及安非他命陽性反應。
　㈡於108年5月13日下午3、4時許（起訴書誤載為同日接近晚上7
    時許），在新北市板橋區四維公園，以新臺幣1000元向真實
    姓名年籍不詳、綽號「阿宏」之男子購得海洛因1包後，基
    於施用第一、二級毒品之犯意，於同日下午，在新北市○○區
    ○○路0段00巷0號4樓住處，將上開購得之其中些許海洛因及
    其先前購得之甲基安非他命均置入玻璃球內，以火燒烤產生
    煙霧再吸食煙霧之方式（起訴書略載為於108年5月13日22時
    20分許為警採尿起回溯26小時、96小時內某時，在不詳地點
    ，以不詳方式），同時施用海洛因及甲基安非他命1次。嗣
    於同日晚上7時35分許，在新北市板橋區莊敬路208巷口為警
    查獲，扣得前開購入後施用剩餘之海洛因1包（淨重0.0908
    公克、驗餘淨重0.0885公克），經警採集其尿液送驗結果呈
    嗎啡、可待因、甲基安非他命及安非他命陽性反應。
二、案經新北市政府警察局樹林分局、海山分局分別移送臺灣新
    北地方檢察署檢察官偵查起訴。
    理  由
一、證據能力部分：
    本判決下列認定犯罪事實所憑被告以外之人於審判外所為之
    陳述（含書面供述），檢察官、被告於本院言詞辯論終結前
    均未聲明異議。本院審酌本案證據資料作成時之情況，核無
    違法取證或其他瑕疵，證據力亦無明顯過低之情形，且與待
    證事實具有關連性，認為以之作為證據為適當，依刑事訴訟
    法第159 條之5 規定，自均得作為證據。至非供述證據部分
    ，檢察官、被告亦均不爭執證據能力，且均查無違反法定程
    序取得之情形，自亦有證據能力。
二、認定犯罪事實所憑之證據及理由：
  ㈠上揭犯罪事實，業據被告於原審及本院審理時坦承不諱，且
    被告於107年12月15日凌晨0時55分許為警採集之尿液經送台
    灣尖端先進生技醫藥股份有限公司檢驗後，確呈嗎啡、可待
    因、甲基安非他命及安非他命陽性反應，有勘察採證同意書
    、新北市政府警察局受採集尿液檢體人姓名及檢體編號對照
    表（尿液檢體編號：Z000000000000）、濫用藥物檢驗報告
    （尿液檢體編號：Z000000000000）在卷可按（毒偵字第315
    8號卷第5、6、8頁），又其於108年5月13日為警查獲後，經
    警採集其尿液送台灣檢驗科技股份有限公司檢驗後，確呈嗎
    啡、可待因、甲基安非他命及安非他命陽性反應，有檢體採
    證同意書、新北市政府警察局受採集尿液檢體人姓名及檢體
    編號對照表（尿液檢體編號：B0000000）、濫用藥物檢驗報
    告（尿液檢體編號：B0000000）附卷可參（毒偵字第3081號
    卷第20、21、48頁）。此外，並有自願受搜索同意書、新北
    市政府警察局海山分局江翠所搜索扣押筆錄、扣押物品目錄
    表各1件、查獲現場及扣案毒品照片共4張在卷可稽（毒偵字
    第3081號卷第8、9至12、13、22反面至23頁），及白色粉末
    1包扣案足資佐證。而上開白色粉末1包經送鑑定，檢出第一
    級毒品海洛因成分，毛重0.4383公克，淨重0.0908公克，驗
    餘淨重0.0885公克乙情，復有臺北榮民總醫院108年6月21日
    北榮毒鑑字第C0000000號毒品成分鑑定書在卷可憑（毒偵字
    第3081號卷第45頁），從而，足認被告之任意性自白確與事
    實相符，堪以採信。
　㈡按施用第一、二級毒品為犯罪行為，毒品危害防制條例第10
    條第1項及第2項各定有處罰明文。故施用該毒品者，依前揭
    規定本應科以刑罰。惟基於刑事政策，對合於一定條件之施
    用者，依同條例第20條、第23條之規定，施以觀察、勒戒及
    強制戒治之保安處分。嗣因其程序過於繁雜，上揭條例於92
    年7月9日修正公布，自93年1月9日施行，將第20條、第23條
    之保安處分程序，單純區分為「初犯」、「五年內再犯」及
    「五年後再犯」三種；「初犯」者，經觀察、勒戒或強制戒
    治後，應為不起訴處分或不付審理之裁定；經觀察、勒戒或
    強制戒治執行完畢釋放後，「五年內再犯」者，依法追訴或
    裁定交付審理。至於經觀察、勒戒或強制戒治執行完畢釋放
    後，「五年後再犯」者，仍適用「初犯」規定，先經觀察、
    勒戒或強制戒治之程序。從而依上揭修正後之規定，限於「
    初犯」及「五年後再犯」二情形，始應先經觀察、勒戒或強
    制戒治程序。倘被告於五年內已再犯，並經依法追訴處罰或
    依修正前舊法規定再次觀察、勒戒或強制戒治，縱其第三次
    （或第三次以上）再度施用毒品之時間，在初犯經觀察、勒
    戒或強制戒治執行完畢釋放五年以後，已不合於「五年後再
    犯」之情形，而應依該條例第10條追訴處罰（最高法院104
    年度台非字第213號判決、105年度台非字第26號判決意旨參
    照）。查被告有如事實欄所示曾經觀察、勒戒情形，此有本
    院被告前案紀錄表在卷可證，被告於初犯施用毒品經觀察、
    勒戒執行完畢釋放後，既已於5年內再犯施用毒品之罪，經
    依修正前舊法規定再次觀察、勒戒，則本件被告所犯施用毒
    品犯行，雖距初犯經觀察、勒戒執行完畢之時間，已有5年
    以上，但因之前業已「5年內再犯」，並經依修正前舊法規
    定再次觀察、勒戒，自不合於毒品危害防制條例第20條第3
    項「5年後再犯」之規定，應無再送觀察、勒戒之必要，而
    應由檢察官就被告本件施用毒品犯行逕行依法追訴。
　㈢綜上所述，本案事證明確，被告以上犯行洵堪認定。　
三、論罪及刑罰加重減輕之事由：
  ㈠核被告蔡文賢所為，就事實欄一㈠部分，係犯毒品危害防制條
    例第10條第1項之施用第一級毒品罪，及同條第2項之施用第
    二級毒品罪，就事實欄一㈡部分，亦係犯毒品危害防制條例
    第10條第1項之施用第一級毒品罪，及同條第2項之施用第二
    級毒品罪。被告於施用海洛因前後之持有海洛因犯行，及於
    施用甲基安非他命前之持有甲基安非他命犯行，各為高度之
    施用行為所吸收，均不另論罪。起訴書認被告於108年5月13
    日購入而持有遭警查獲1包海洛因之犯行，係另成立毒品危
    害防制條例第11條第1項持有第一級毒品罪而應與上開2罪分
    論併罰，尚有未洽。
  ㈡查被告就事實欄一㈠及㈡部分，於原審供稱其均係將海洛因與
    甲基安非他命一同放置在玻璃球內，以火燒烤產生煙霧再吸
    食煙霧之方式，同時施用海洛因及甲基安非他命等語（原審
    卷第99至100頁），而卷內復乏積極證據足以認被告係分別
    施用上開2種毒品，故應認被告各係以一行為同時施用海洛
    因及甲基安非他命，而犯毒品危害防制條例第10條第1項、
    第2項之施用第一級毒品罪、施用第二級毒品罪，為一行為
    觸犯數罪名之想像競合犯，各應依刑法第55條規定從一重之
    施用第一級毒品罪處斷。公訴意旨認被告係分別施用上開2
    種毒品而應分論併罰，亦有未洽。
　㈢累犯加重部分：
　  查被告前因施用毒品案件，經新北地院以102年度訴字第837
    號判決判處有期徒刑8月、8月、4月，嗣經本院以102年度上
    訴字第3309號判決駁回上訴確定；又因施用毒品案件，經新
    北地院以102年度審訴字第626號判決判處有期徒刑9月、5月
    確定；又因施用毒品案件，經新北地院以103年度訴字第9號
    判決判處有期徒刑9月、5月，嗣經本院以103年度上訴字第1
    798號判決駁回上訴確定，上開各罪嗣經新北地院以103年度
    聲字第3949號裁定應執行有期徒刑3年確定，於107年4月12
    日執行完畢等情，有本院被告前案紀錄表在卷足憑，其於有
    期徒刑執行完畢後，5年以內故意再犯本件上開有期徒刑以
    上之2罪，均合於累犯規定。108年2月22日公布之司法院釋
    字第775號解釋認：刑法第47條第1項累犯規定，不分情節一
    律加重最低本刑，不符憲法罪刑相當原則，抵觸憲法第23條
    比例原則，應自解釋公布日起2年內修正之；於修正前，法
    院就個案應依解釋意旨，裁量是否加重最低本刑。亦即法院
    仍得斟酌個案情形裁量是否加重最低本刑，並未完全排除累
    犯規定之適用。本院審酌被告前已有多次施用毒品前科，有
    前開本院被告前案紀錄表可證，其並經入監執行，又再犯本
    案上開2罪，屢犯相同罪質之罪，顯見其對刑罰之反應力薄
    弱，惡性非輕，且依其情節，亦無加重最低本刑後過苛之情
    形，故均依刑法第47條第1項累犯規定加重其刑。
  ㈣自首減輕部分：
    按刑法第62條所謂「發覺」，固非以有偵查犯罪權之機關或
    人員確知其人犯罪無誤為必要，而於對其發生嫌疑時，即得
    謂為已發覺；但此項對犯人之嫌疑，仍須有確切之根據得為
    合理之可疑者，始足當之，若單純主觀上之懷疑，要不得謂
    已發生嫌疑（最高法院72年台上字第641號判例意旨參照）
    。次按刑法第62條所規定之自首，以對於未發覺之罪，向有
    偵查權之機關或公務員自承犯罪，進而接受裁判為要件，而
    具有裁判上一罪關係之犯罪，苟全部犯罪未被發覺前，行為
    人僅就其中一部分犯罪自首，仍生全部自首之效力（最高法
    院83年度台上字第3935號判決意旨參照）。查本件被告於10
    8年5月13日晚上7時35分許，在新北市板橋區莊敬路208巷口
    遇警盤查時自願同意受搜索，而為警查獲其所持有手機皮套
    內之海洛因1包，其並於同日警詢時供承在查獲前不久曾施
    用海洛因等情，有自願受搜索同意書及被告之警詢筆錄在卷
    可憑，是警方就事實欄一㈡查獲之緣由，係因盤查被告，此
    尚不足以認對被告施用第一級毒品已有合理之懷疑，堪認被
    告是於有偵查犯罪職權之機關或公務員發覺前，即向員警自
    首施用第一級毒品犯行，且因此部分與施用第二級毒品犯行
    有想像競合犯之裁判上一罪關係，自首效力應及於全部，其
    嗣並接受裁判，合於自首之要件，故就事實欄一㈡部分，爰
    依刑法第62條前段規定減輕其刑，並依法加重後減之。
四、上訴駁回之理由：
    原審認被告所為如事實欄一㈠所示之施用第一級毒品犯行，
    犯罪事證明確，適用毒品危害防制條例第10條第1項、第2項
    、刑法第11條、第55條、第47條第1項等規定，並審酌被告
    漠視法令禁制，且施用毒品非但足以導致個人之精神障礙與
    性格異常，甚至造成生命危險，並對社會治安與他人安全潛
    藏有相當之危害，惟念及其於本案施用毒品之犯行僅戕害己
    身，於他人法益未生實際侵害，且犯後尚知供認犯行，態度
    非劣，兼衡酌其犯罪動機、目的、手段與情節、行為時未受
    特別刺激、平日生活與工作狀況、智識程度、品性素行等一
    切情狀，量處有期徒刑1年，經核原判決認事用法，洵無違
    誤，且所為量刑已就刑法第57條規定事項詳為審酌，亦稱妥
    適，既未逾越法定刑度，亦無濫用自由裁量之權限，被告此
    部分上訴指摘原審判決不當，並無理由，應予駁回。
五、撤銷改判之理由、科刑及沒收：
  ㈠原審認被告如事實欄一㈡所示之施用第一級毒品犯行事證明確
    ，予以論罪科刑，固非無見。惟按量刑輕重雖屬事實審法院
    職權裁量事項，為求個案裁判妥當性，仍應受比例原則及公
    平原則限制，且刑事審判旨在實現刑罰權分配正義，法院對
    有罪被告科刑應符合罪刑相當原則，使輕重得宜、罰當其罪
    以契合社會法律感情，此所以刑法第57條明定科刑應審酌一
    切情狀，尤應注意各款所列事項以為科刑輕重標準（最高法
    院93年度台上字第5073號、93年度台上字第6726號判決要旨
    參照）。查被告就此部分犯行成立自首，業如前述，基於獎
    勵犯罪者悔過投誠之立法目的，法律規定得減輕其刑，被告
    既已自首，犯罪後坦承犯行，業見悔意，而施用毒品對他人
    法益尚不生實際侵害，原審依自首規定減輕其刑後，仍對被
    告量處有期徒刑10月，未免過重。是被告上訴指摘原判決量
    刑過重，為有理由，應由本院將原判決此部分撤銷改判，定
    應執行刑部分，應一併撤銷。
  ㈡爰以行為人之責任為基礎，審酌被告曾因施用毒品接受觀察
    、勒戒，對於施用毒品行為之違法性及其法律效果，應有明
    確之認識，詎猶施用第一、二級毒品，顯然漠視法令之禁制
    ，惟衡施用毒品行為於本質上係屬自我戕害行為，反社會性
    之程度較低，再參酌被告犯罪後自首並坦承犯行之犯後態度
    ，以及其犯罪之動機、手段，與其品行、智識程度、生活經
    濟狀況等一切情狀，量處如主文第2項所示之刑。
  ㈢沒收部分：
　  扣案之海洛因1包（淨重0.0908公克、驗餘淨重0.0885公克
    ），係屬第一級毒品，除鑑析用罄部分，堪認業已滅失外，
    其餘應依毒品危害防制條例第18條第1項前段規定宣告沒收
    銷燬；另直接包裝上開毒品之包裝袋，因其上殘留之毒品均
    難以析離，且無析離之實益與必要，應視同毒品，亦沒收銷
    燬之。
六、爰就上開撤銷部分及上訴駁回部分，審酌被告犯事實欄一㈠
    、㈡之施用第一級毒品犯行，犯罪時間相隔不及半年，足見
    其係因未能戒除毒癮而一再犯施用毒品罪，而施用毒品者具
    「病患性犯人」之特質，責任非難重複程度較高，本於刑罰
    經濟與責罰相當之考量，就其所犯上開2罪為整體非難評價
    ，定其應執行刑如主文第4項所示。
據上論斷，應依刑事訴訟法第368條、第369條第1項前段、第364
條、第299條第1項前段，毒品危害防制條例第10條第1項、第2項
、第18條第1項前段，刑法第11條、第55條、第47條第1項、第62
條前段、第51條第5款，判決如主文。
本案經檢察官謝祐昀提起公訴，檢察官林黛利到庭執行職務。
中　　華　　民　　國　　109 　年　　6 　　月　　24　　日
                  刑事第七庭  審判長法　官  孫惠琳
                                    法　官  連雅婷
                                    法　官  戴嘉清
以上正本證明與原本無異。
如不服本判決，應於收受送達後20日內向本院提出上訴書狀，其
未敘述上訴之理由者並得於提起上訴後20日內向本院補提理由書
（均須按他造當事人之人數附繕本）「切勿逕送上級法院」。
                                    書記官  高建華
中　　華　　民　　國　　109 　年　　6 　　月　　24　　日
附錄：本案論罪科刑法條全文
毒品危害防制條例第10條
施用第一級毒品者，處六月以上五年以下有期徒刑。
施用第二級毒品者，處三年以下有期徒刑。